【裁判字號】    99,台上,5901
【裁判日期】    990930
【裁判案由】    違反臺灣地區與大陸地區人民關係條例等罪
【裁判全文】
最高法院刑事判決            九十九年度台上字第五九０一號
上  訴  人  乙○○
            戊○○
            己○○
上 列一 人
選任辯護人  黃國堂律師
上  訴  人  丙○○  女民國○○年○月○日生
                    入出境許可編號：AB0000000l
                    住台北市萬華區○○○路○段63號7樓之3
            丁○○  男民國○○年○月○○日生
                    身分證統一編號：Ｚ000000000
                    住台北市○○街100號9樓之1l
                    居台灣省台北縣三重市○○街125號2樓
            庚○○  男民國○○年○月○○日生
                    身分證統一編號：Rl0000000l
                    住台灣省台南縣東山鄉東山村東山256號
                    居台北市○○街60號
            甲○○  女民國○○年○月○○日生
                    入出境許可編號：AB00000000
                    住台灣省台北縣三重市○○街125號2樓
共      同
選任辯護人  黃仕翰律師
上列上訴人等因違反台灣地區與大陸地區人民關係條例等罪案件
，不服台灣高等法院中華民國九十九年五月二十日第二審判決（
九十八年度上訴字第九０六號，起訴案號：台灣板橋地方法院檢
察署九十五年度偵緝字第三０一七、三０五六號、九十六年度偵
字第二七０七四、二八二八二號），提起上訴，本院判決如下：
    主  文
上訴駁回。
    理  由
一、違反台灣地區與大陸地區人民關係條例部分
按刑事訴訟法第三百七十七條規定，上訴於第三審法院，非以判
決違背法令為理由，不得為之。是提起第三審上訴，應以原判決
違背法令為理由，係屬法定要件。如果上訴理由書狀並未依據卷
內訴訟資料，具體指摘原判決不適用何種法則或如何適用不當，
或所指摘原判決違法情事，顯與法律規定得為第三審上訴理由之
違法情形，不相適合時，均應認其上訴為違背法律上之程式，予
以駁回。本件上訴人戊○○上訴意旨略以：(一)原判決僅以楊瑞珍
之陳述為依據，即認定戊○○有罪，無其他積極證據補強。戊○
○既在楊瑞珍之前夫過世前即已相互認識，年事已大，其與楊瑞
珍結婚除了對伊有好感外，係想找一個伴，始有後續之結婚手續
。戊○○與楊瑞珍自結婚以來，共同居住在台北市○○○路○段
三十七號十二樓，業經證人馮嘉凌於第一審證實。楊瑞珍於警、
偵訊中均未坦承係假結婚，遭收容後始改口稱假結婚，實不足採
信。另楊瑞珍於收容所中曾寫信給戊○○稱伊為真老公云云，有
多封書信為憑，衡情若楊瑞珍係敷衍戊○○，應無說出如夫妻間
之稱呼，是楊瑞珍之陳述不足採。至於租戶籍一事，現今社會所
在多有，或為學區考量，或為福利，不能因此推論戊○○及楊瑞
珍為假結婚。原判決僅以楊瑞珍之陳述為不利於戊○○之認定，
違背證據法則。(二)楊瑞珍於原審證稱：剛過來一個月就被抓，其
他收容人跟伊說趕快承認就可以回去，故而為不實證言，人頭老
公費云云均非事實等語。證人文福諒於原審亦證稱：戊○○有二
次託伊拿錢去大陸給楊瑞珍，楊瑞珍被關之後伊有陪戊○○去羅
東看過楊瑞珍三次，探視時楊瑞珍曾說裡面有人說如果承認是假
結婚，就可以早點遣送回去等語。原審對上開有利於戊○○之事
證不予採納，未於判決內說明不予採納之理由，有判決不載理由
之違法云云。上訴人乙○○上訴意旨略以：(一)乙○○與丙○○於
民國九十三年四月間相識，共組家庭，嗣於同年六月八日在湖南
結婚，相關結婚認證手續無一假手他人，屬憲法保障之基本權利
，焉許恣意剝奪？原判決徒憑婚姻關係間難免有習俗或觀念落差
、由於工作或路途不便而未共住一處等情，即認乙○○有罪，未
審酌乙○○始終堅稱乃真實婚姻。遍查全卷證據，足認乙○○與
人蛇集團並無瓜葛，上情何以不足為乙○○有利之判斷？原判決
未予論述，殊嫌理由欠備。又乙○○於原審聲請傳訊證人方憶蕙
、台北市萬華漢中派出所二名員警到庭作證，原判決就此未置一
詞，與未經調查無異。(二)原判決論處乙○○二罪，各處有期徒刑
一年六月，減為有期徒刑九月，有期徒刑一年二月，減為有期徒
刑七月，定應執行刑為有期徒刑一年六月，較宣告刑總和（九月
加七月等於一年四月）酌加二月，原審適用法則不公云云。上訴
人己○○上訴意旨略以：(一)己○○現居住之大樓地下層，除與配
偶楊秋香二人居住外，另隔五個房間出租，且另有出入通道，與
承租人間少有見面機會，其等如何使用房間，己○○夫妻自無從
明瞭，原判決以同住地下層而推測己○○知情，未勘察現場與查
證租賃契約是否與事實相符，未依據證據認定犯罪事實。本案追
查當時，除丁○○及甲○○二人仍有承租外，並有與本案無關之
另三人承租。戊○○在其配偶楊瑞珍來台前亦曾承租二個月及半
個餘月，由於楊瑞珍面談未通過而中止承租，僅支付二個月共新
台幣（下同）一萬元租金。其餘半個餘月租金，雖稱要補貼三千
元，並未支付，有租賃契約書可佐。謝健明在與許進昇認識前，
即先後向己○○承租過房間，己○○亦提出謝健明曾支付租金之
保管條、拋棄書及銀行匯款等供參，原判決未予查證，逕認定丁
○○、甲○○、戊○○並未居住己○○住處，有應於審判期日調
查之證據而未予調查及判決不載理由或所載理由矛盾及不適用法
則或適用不當者之違法。(二)依丁○○、甲○○於原審之證詞，渠
等婚後並未將戶籍立刻設在己○○住處，亦未以己○○之住址申
請入境，而是甲○○入境後，始共同向己○○租屋，此前己○○
並不認識丁○○。依照戶籍資料記載，甲○○是在九十三年七月
十三日與陳啟東設籍己○○之住處。至於甲○○與丁○○是在九
十五年十二月十八日始設籍在己○○住處，前後相差二年五個月
餘，己○○僅係房間之出租人，無從過問承租人之婚姻關係。尤
其甲○○與陳啟東離婚後，必須在十日內回大陸，事後雖又與丁
○○辦理結婚，但在與丁○○結婚前，均未向己○○承租房間或
住在台灣，其之再婚均與己○○無關，己○○自無從知道其究竟
是否合法。(三)楊瑞珍與戊○○之結婚以及楊瑞珍之入境，己○○
均未參與，楊瑞珍入境之前，並不認識己○○。戊○○之戶籍資
料原登記在台北市信義戶政事務所，因己○○住處係在地下室，
除了己○○夫妻居住外，尚有出租他人，戊○○當時有卡債，己
○○因而拒絕其遷入，雙方並曾因此發生爭執，有證人蘇義和在
場。己○○事後要求其寫切結書，租賃契約，戊○○曾支付二個
月租金共一萬元，其半個餘月之租金未付，後由楊瑞珍代付等情
，各有證人楊瑞珍、戊○○、蘇義和、梁培國之證言可佐，楊瑞
珍既係戊○○之配偶，己○○自無法拒絕其要求遷入戶籍。楊瑞
珍為設籍代戊○○支付所欠租金三千元給己○○，應無不當。至
於所謂代收信件及聯絡事項支付聯絡費二千元之約，業經戊○○
自認既寫有切結書即不必再支付該二千元，楊瑞珍亦證稱該二千
元係給戊○○，並無給付己○○，原判決片面認定該二千元與己
○○有關。若如原判決所認定，戊○○係九十六年一月五日設籍
，至同年九月七日楊瑞珍入境台灣，期間共有九個月，何以戊○
○僅支付二千元之聯絡費？原判決採信楊瑞珍在第一審稱伊與戊
○○係假結婚，但其同時證稱己○○不知情等語，與戊○○所稱
其住過己○○處，楊瑞珍沒有等語，卻不為原判決採信，原判決
選擇性認定事實，與證據法則不合。(四)原判決以第一審認定之事
實為依據，惟第一審審理時係隔離訊問，並未給己○○詰問之機
會。第一審之公設辯護人於準備程序時曾表示就事實六，七部分
，己○○否認犯罪，渠等利益衝突，請求就己○○部分，另行指
定辯護人，但未為第一審所接受，致公設辯護人吳天明未就楊、
謝二人所不利於己○○之供詞進行詰問。原判決對於己○○聲請
勘驗第一審筆錄雖曾予以勘驗，但不僅無法證實第一審之審判長
有合法提示，對審判長有無讓己○○充分了解其諭知要旨部分亦
無結果，詎知己○○當時之答非所問，卻被原判決認定為犯罪之
依據，足證原判決認定事實違背經驗法則、論理法則。(五)據己○
○、許進昇、謝健明之供述及卷內證據，己○○自九十二年一月
一日起至九十八年八月十八日之六、七年間僅出國一次，該次出
國係應許進昇之邀，但己○○係去看配偶楊秋香之父母，並無參
與謝健明與顏美蓮辦理結婚事項，僅機票費用由許進昇支付，至
於其他費用亦由己○○自行負擔。謝健明於第一審雖稱其與顏美
蓮辦理結婚係與己○○一起到當地去談的，惟己○○不曾單獨與
謝健明前往，亦不認識顏美蓮，不可能介紹顏美蓮給謝健明，蓋
謝健明辦理結婚是許進昇說他想找一個伴，並要謝健明幫忙，願
意支付四萬元，否則謝健明不可能去辦結婚，此亦經謝健明自承
，因而謝健明與顏美蓮結婚並非己○○所促成。(六)查社會慣例，
出租人出租房間，承租人是否居住或何時居住，除有違法情事，
出租人無從干涉。尤其承租人間之婚姻關係如何，承租人不可能
告訴出租人，以免影響屋主是否出租，出租人更無權過問。己○
○僅因出租房屋，有義務予以協助其辦理設籍，竟被認定為共同
正犯，真是冤狂。原判決並無任何具體證據足資證明己○○有何
參與之行為，僅因己○○出租房間而協助其辦理設籍，即推定己
○○有意思聯絡及行為分擔，顯然認定犯罪事實不依證據云云。
上訴人丙○○、丁○○、庚○○、甲○○上訴意旨均略以：(一)原
判決認丙○○與乙○○並無結婚真意，然依台灣台北看守所、台
灣桃園看守所函及各附件所示，乙○○前於九十七、九十八年間
，因他案於台灣桃園看守所、台灣台北看守所服刑，當時丙○○
基於夫妻情誼，不僅每隔約一星期即前往會見乙○○，次數高達
數十次之多，且亦常為其攜帶食品、生活用品，甚交予書信以表
相思之情，足證丙○○與乙○○間感情甚篤，確有結婚真意無誤
。證人梁獻文於原審證稱：因前至乙○○住所查戶口，始認識丙
○○，且亦經左右鄰居確認丙○○進出狀況，確定丙○○確實共
同居住等語，依證人方憶蕙所證，可見丙○○與乙○○間確有共
同生活事實，當有結婚之真意甚明。原判決對上開證據未說明不
採之理由，顯有違法。原判決雖又以丙○○、乙○○二人不知互
相屬何種生肖、彼此父母之姓名及教育程度等情，難認丙○○、
乙○○具有結婚之真意，惟不僅乙○○九十七、九十八年間因案
先後入監服刑外，且丙○○亦維持家庭生計，終日為生活忙碌，
二人已有聚少離多之事實，故無法知悉彼此生肖、父母姓名等情
，尚屬有據，且此與雙方是否有結婚真意無涉，亦不具有相當因
果關係，然原審判決逕以上情為據，所為認定實無所據。(二)原判
決認定丙○○犯罪之理由，先引乙○○所供：「她於九十五年十
二初便離家沒有與我同住，她前往台北市萬華區○○○路○段七
十一號四樓與她同鄉同住，仍有與我連絡。」及丙○○所供：「
當時搬離其中一個原因就是環河南路（應係口誤，而應指信義路
之住處）那裡我們三個人擠著住不方便。」等語，先採認丙○○
曾居住於環河南路，復認丙○○係居住於信義路，顯有理由矛盾
之違誤。(三)原判決既採認乙○○於檢察官偵查中就分居之原因所
稱：因為丙○○喜歡賭博等語，顯見丙○○與乙○○間，恐有結
婚後感情生變之情，乙○○始表示不願與丙○○同住，然原判決
何以未考慮雙方係因婚後感情恐生嫌隙，以致婚後表現與結婚目
的相異，均非如原判決所認定丙○○與乙○○自始即無永久居住
之意？原審認定理由有前後矛盾之違誤。(四)原判決理由先認「結
婚係屬要式行為，不能僅因男女雙方曾有居住生育男女之事實，
或在外自稱為夫妻關係，即認定其有夫妻關係」，顯係認定共同
居住之事實，非得為認定是否有夫妻關係之依據，然原判決又以
甲○○與陳啟東設籍之目的即在規避派出所之流動戶口查察，此
次設址甲○○並未與丁○○共同居住為由，認定甲○○無與丁○
○結婚之真意，認定理由顯有前後矛盾之違誤。且上開見解實非
謂男女雙方同居生育男女之事實，均無法作為認定具有夫妻關係
之依據，雖仍需以其他事證加以認定，然仍應得為有利於上訴人
等之部分理由，原審認定未詳酌上開見解，不採證人王永生有利
於丙○○之證詞，其認定顯有違誤，亦屬理由不備。(五)原判決就
認定丙○○協助羅瑩等違反兩岸人民關係條例部分，固依丙○○
與李文煇間之通聯譯文，認丙○○有協助申辦入境程序等等，然
丙○○縱有協助內政部入出境管理局訪談，仍未能遽認其確實知
悉渠二人沒有結婚真意，顯有違無罪推定法則。丙○○原先只認
識其鄰居羅瑩，嗣經羅瑩告知始知悉李文煇，惟並不知羅瑩與李
文煇有無結婚之真意，原判決未斟酌上情，逕認定丙○○明知李
文煇與羅瑩假結婚，顯有理由不備之誤。丙○○雖曾告知李文煇
如何回答內政部入出境管理局之詢問事項，然丙○○係於羅瑩告
知及介紹約一年後，始與李文煇聯繫，且因基於情誼始告知李文
煇應如何回答，不得依此即認丙○○明知其等欲為假結婚。況丙
○○始終未曾獲取任何利益，若係明知假結婚，何以未曾要求或
取得利益，即逕予協助？此均與常情有違，更見丙○○不知李文
煇與羅瑩間為假結婚之情事，原判決未敘明何以不採上開主張之
理由，實有理由不備之誤。丙○○除認識乙○○、羅瑩及李文煇
外，對本件其餘共同被告均不認識，亦不知其有無結婚之真意。
(六)原判決認定庚○○辦理假結婚，並申請欲使大陸女子進入台灣
，無非以通聯譯文為依據，然查通聯譯文內容，均無庚○○與引
進之大陸地區女子之直接對話，僅以庚○○與他人之對話，何以
可認雙方並無結婚真意，實有疑義。原判決認定事實，顯已違反
無罪推定法則。(七)查丁○○早於九十三年間即認識甲○○，且二
人均保持聯繫、交往，業經甲○○、丁○○於原審主張，甲○○
於九十二年間，即已嫁入台灣，原判決以丁○○出境紀錄，認定
兩人第一次見面就結婚，有違經驗法則。若甲○○欲以假結婚方
式達滯留台灣之目的，何以未於九十三年十月間即與丁○○辦理
假結婚，而於二年後始行結婚？實與常情有違。上開證據及辯解
，原判決未敘明何以不採之理由。原審審理期間，甲○○經丁○
○告知本案後，即盡快來台接受台灣司法程序之審理，若非甲○
○與丁○○確有結婚合意，甲○○當不可能為上開行為，足證其
間並非假結婚。(八)遍查卷內資料，均無直接證據證明庚○○主觀
上確無結婚真意。庚○○九十六年七月十九日下午九時一分之譯
文，內容無非僅係因庚○○擔憂女兒因其與他人婚嫁，進而排斥
王婭梅，故先向女兒謊稱假結婚，本待日後取得原諒，且係庚○
○擔憂無法順利辦理與王婭梅結婚登記，故事先詢問相關手續的
辦理程序，本均與假結婚無涉，原判決認定均未斟酌上開理由，
亦未敘明何以不採，其認定有不備理由之違誤。蘇琴富曾於原審
證稱：覺得庚○○娶王婭梅是真結婚，因為他們在結婚前就同居
了等語，其證言應得為有利庚○○之依據，原判決未說明不採之
理由，其認定有理由不備之違誤。庚○○於原審時略稱：沒有收
入，係用積蓄支付機票云云，蘇琴富亦稱：我娶王茂玲有給他們
十萬元，這十萬元是庚○○借我的云云，依上所述，可見庚○○
不僅無急需金錢，且本身尚有一定經濟能力，仍得將額外金錢借
貸他人，實無一般假結婚為取得金錢而甘冒重罪之意圖，原審未
斟酌上情，顯有違反經驗法則之違誤云云。惟查原判決依憑證人
乙○○、丙○○、陳啟東、己○○、李文煇、謝健明、許進昇、
戊○○、楊瑞珍之證言，丙○○之內政部警政署大陸地區人民資
訊管理系統基本資料查詢、國人入出境端末查詢報表、法務部入
出境資訊連結作業，內政部入出國及移民署九十六年四月二十四
日移署資處伶字第０九六一０六五八八四０號函及其附件丙○○
入出國日期證明書、大陸地區人民在台灣地區定居／居留申請書
、大陸地區人民進入台灣地區保證書、委託書，丙○○之出境登
記表、台灣地區依親居留證及逐次加遷出入境證、健保卡、中華
人民共和國居民身分證、大陸地區配偶工作許可證影本、中華民
國台灣地區入出境許可證、財團法人海峽交流基金會證明、公證
書、結婚公證書、結婚證、丙○○之入出國日期證明書、大陸地
區人民在台灣地區定居／居留申請書、大陸地區人民進入台灣地
區保證書、大陸地區人民進入台灣地區旅行證申請書，乙○○之
國人入出境端末查詢報表、全戶戶籍資料，內政部入出國及移民
署九十七年四月二日移署資處寰字第０九七一一二三三八四０號
函、九十六年十一月二十八日移署資處娟字第０九六一二０四０
０五０號函、九十六年一月十九日移署資處亦字第０九六一００
０八九五０號函及其等附件、甲○○之入出國日期證明書及大陸
地區人民進入台灣地區旅行證申請書、保證書等影本、大陸地區
人民入出台灣地區申請書、大陸地區人民進入台灣地區保證書，
同署九十六年三月九日移署資處雲字第０九六一００二五九九０
號函、九十六年十一月二十八日移署資處娟字第０九六一二０四
００五０號函及其等附件、甲○○之入出國日期證明書、結婚公
證書、財團法人海峽交流基金會證明、戶籍謄本、大陸地區人民
入出台灣地區申請書、大陸地區人民進入台灣地區保證書，甲○
○之內政部警政署大陸地區人民資訊管理系統、國人入出境端末
查詢報表、法務部入出境資訊連結作業，丁○○之國人入出境端
末查詢報表、法務部入出境資訊連結作業、台北市中正區戶政事
務所九十六年三月六日北市正戶字第０九六三０二００號函及其
附件丁○○之現戶戶籍資料、丁○○之個人戶籍資料、台北市大
安區戶政事務所九十六年三月六日北市安戶字第０九六三０四一
六七００號函及其附件丁○○、甲○○之財團法人海峽交流基金
會證明、公證書、結婚公證書、中華民國台灣地區入出境許可證
影本、戶籍謄本等相關資料、結婚公證書及財團法人海峽交流基
金會出具之證明，己○○之國人入出境端末查詢報表、戶籍謄本
一份，己○○、丁○○全戶戶籍資料，陳啟東九十三年九月二十
日之偵查筆錄，通聯譯文表，李文煇之個人戶籍資料、法務部入
出境資訊連結作業，財團法人海峽交流基金會九十六年十一月二
十七日海隆（法）字第０九六００四五一三０號函所附李文煇與
羅瑩之海基會文書驗證申請書及辦案進行表、財團法人海峽交流
基金會證明、公證書、結婚公證書，李文煇之戶籍謄本，教戰手
冊三張、大陸結婚證、親屬關係大陸公證書、結婚公證書、護照
、台胞證、海基會證明書、大陸通行證，通聯譯文己○○之國人
入出境端末查詢報表、法務部入出境資訊連結作業，許進昇之國
人入出境端末查詢報表、法務部入出境資訊連結作業、全戶戶籍
資料，謝健明之國人入出境端末查詢報表、法務部入出境資訊連
結作業，謝健明所立之保管條，財團法人海峽交流基金會九十六
年十一月二十七日海隆（法）字第０九六００四五一三０號函及
附件謝健明與顏美蓮之海基會文書驗證申請書及辦案進行表、財
團法人海峽交流基金會證明、公證書、結婚公證書，己○○、謝
健明之全戶戶籍資料，謝健明結婚證書，己○○之護照、大陸通
行證，己○○、戊○○之戶籍謄本、全戶戶籍資料、台北市大安
區戶政事務所九十六年十一月二十六日北市安戶字第０九六三一
六八一四００號函及其附件戊○○與楊瑞珍之財團法人海峽交流
基金會證明、公證書、結婚公證書、結婚證及楊瑞珍之中華民國
台灣地區入出境許可證、入出國日期證明書、大陸地區人民入出
台灣地區申請書、保證書、戶籍謄本，楊瑞珍之內政部警政署大
陸地區人民資訊管理系統基本資料查詢、國人入出境端末查詢報
表、中華民國台灣地區入出境許可證及簽註等影本、流動人口登
記聯單，戊○○之國人入出境端末查詢報表、切結書，通聯譯文
等證據，資以認定上訴人戊○○、乙○○、己○○、丙○○、丁
○○、庚○○、甲○○等有原判決事實欄所記載之犯罪事實，因
而撤銷第一審關於乙○○九十三年違反不得使大陸地區人民非法
進入台灣地區之規定一罪部分、丙○○部分之判決，改判論處乙
○○違反不得使大陸地區人民非法進入台灣地區之規定（累犯，
處有期徒刑一年六月，減為有期徒刑九月）；丙○○共同違反不
得使大陸地區人民非法進入台灣地區之規定，未遂（處有期徒刑
十月，減為有期徒刑五月）各罪刑之判決；另維持第一審論處乙
○○違反不得使大陸地區人民非法進入台灣地區之規定二罪刑【
依序處有期徒刑一年六月，減為有期徒刑九月（累犯）；有期徒
刑一年二月，減為有期徒刑七月】；丁○○共同違反不得使大陸
地區人民非法進入台灣地區之規定（處有期徒刑一年二月，減為
有期徒刑七月）；己○○共同違反不得使大陸地區人民非法進入
台灣地區之規定（處有期徒刑一年二月，減為有期徒刑七月）；
又共同意圖營利，違反不得使大陸地區人民非法進入台灣地區之
規定（處有期徒刑三年二月）；又共同違反不得使大陸地區人民
非法進入台灣地區之規定未遂（處有期徒刑十月，減為有期徒刑
五月）；戊○○共同意圖營利，違反不得使大陸地區人民非法進
入台灣地區之規定（累犯，處有期徒刑三年四月），庚○○、甲
○○共同違反不得使大陸地區人民非法進入台灣地區之規定，未
遂（各處有期徒刑八月）各罪刑之判決，駁回該部分檢察官及乙
○○、戊○○、己○○、丁○○、庚○○、甲○○在第二審之上
訴，已詳述其依憑之證據及認定之理由。對於上訴人等均矢口否
認有何犯行，乙○○辯稱：伊與丙○○是真正結婚，伊等之結婚
登記等資料均係由伊親自辦理，完全沒有透過仲介處理，伊從八
十年間起即做鐵皮屋之工作至今，並無以假結婚之方式非法引進
大陸地區人民之犯行；丙○○辯稱：其係真結婚，羅瑩係由李建
銘介紹予李文煇認識，之前伊並不認得李文煇，因鄰居羅瑩介紹
始認識，伊未參與李文煇與羅瑩間結婚之事；丁○○辯稱：伊與
甲○○係真結婚，結婚後由甲○○向己○○承租房屋居住，伊等
有居住在上址，並無假結婚之事；甲○○辯稱：係與丁○○係真
結婚；己○○辯稱：伊僅是將房屋出租予丁○○、甲○○二人，
並未介紹丁○○、甲○○結婚，亦不知渠二人是否假結婚，未介
紹謝健明假結婚，亦不知情，戊○○、楊瑞珍係來向伊租房子的
，因渠等居住在該處，所以才將戶籍遷入，渠等結婚及使之進入
台灣地區之事伊均未參與；戊○○辯稱：伊與楊瑞珍係真結婚，
並無營利意圖；庚○○辯稱：伊與王婭梅係真結婚；甲○○辯稱
：伊雖認識王婭梅、王茂玲等人，但沒有介紹彼等與庚○○、王
茂玲結婚云云。經綜合調查證據之結果，認不可採，已在判決內
詳予指駁，並說明其理由。原判決所為論述，核與卷證資料相符
，從形式上觀察，並無違背法令之情形。按採證認事、證據之取
捨及證據證明力之判斷，俱屬事實審法院之職權，苟無違背證據
法則，自不能指為違法。且查：（一）、乙○○如何前往大陸湖
南省與並無結婚真意，僅欲利用結婚方式進入台灣地區之丙○○
辦理結婚登記，使丙○○取得形式上配偶身分等情，原審依憑渠
二人於第一審審理中，就丙○○於取得工作證後不久即行分居之
事實均不否認，參以渠二人就互相屬何種生肖、彼此父母之姓名
及教育程度等情，竟均供稱不知等情，難認二人確有結婚之真意
。證人王永生於第一審證稱乙○○、丙○○二人以夫妻相稱，在
年節時二人曾經同往拜訪等語，僅能證明渠二人對外自稱夫妻，
不能以此即認確有結婚之真意及事實，原判決亦已說明其理由。
原審上開論敘，從形式上觀察並無認定事實不依證據或有何採證
違背經驗法則、論理法則等違法情形存在。至於證人梁獻文、方
憶蕙於原審證稱乙○○、丙○○有住一起或偶爾一起過夜等詞語
縱然屬實，亦不能以此認渠二人確有結婚之真意及事實，原審對
此部分雖漏未斟酌說明其取捨之理由，因尚不足以動搖原判決認
定犯罪事實之基礎，於判決自不生影響，依刑事訴訟法第三百八
十條規定，尚難據為適法之第三審上訴理由。又該部分事證既已
明確，乙○○於原審雖聲請傳訊證人方憶蕙、台北市萬華漢中派
出所警員，已欠缺調查之必要性，況乙○○於原審最後審理期日
，經審判長詢以尚有何證據請求調查時，亦答稱：無。原審未再
為無益之調查，皆無違法可言。（二）、原判決撤銷第一審關於
乙○○九十三年違反不得使大陸地區人民非法進入台灣地區之規
定部分，改判論處乙○○違反不得使大陸地區人民非法進入台灣
地區之規定（累犯，處有期徒刑一年六月，減為有期徒刑九月）
；另維持第一審論處乙○○違反不得使大陸地區人民非法進入台
灣地區之規定二罪刑（依序各處有期徒刑一年六月，減為有期徒
刑九月，有期徒刑一年二月，減為有期徒刑七月），合併三罪定
應執行刑為一年六月，既係在各刑中之最長期以上，各刑合併之
刑期以下，定其刑期，自無違誤。乙○○上訴意旨指原判決論處
其二罪，定應執行刑逾二罪合併之刑期云云，尚有誤解。（三）
、原判決依憑證人楊瑞珍於第一審自承係以假結婚之方式進入台
灣地區，並將其與戊○○如何假結婚及進入台灣地區之過程詳加
說明。衡以楊瑞珍如確係與戊○○真結婚，夫妻情深，豈有故作
偽證誣害親夫之可能，故楊瑞珍證述之情節，並無悖情理，自可
採信。對於證人馮嘉凌於第一審證稱戊○○、楊瑞珍有同居一處
及進出時互稱夫妻等情，如何不足為有利於戊○○之認定，原判
決亦已說明其理由。證人文福諒於原審證稱：戊○○有託伊拿錢
去大陸給楊瑞珍，楊瑞珍被關之後其有陪戊○○去羅東看過楊瑞
珍，楊瑞珍曾說如果承認是假結婚，就可以早點回大陸等語，縱
然屬實，亦屬事後傳聞之詞，況與楊瑞珍於第一審之上開自白不
符，原判決未說明不採之理由，因於判決之本旨並無影響，此與
判決不備理由尚有未合。（四）、原判決依憑陳啟東於第一審證
稱伊於九十三年七月間至九十五年間戶籍址均設在台北市○○路
○段一七九號己○○戶內，但伊與甲○○均未曾在該址居住過，
會設籍於上址，均係李建銘、甲○○等人找好後帶伊去登記等語
，楊瑞珍於第一審證稱其將戶籍遷到台北市○○路○段一七九號
己○○的房子後，都沒住在那邊過，己○○說伊戶籍放在那邊，
每個月要給他三千元，等語，楊瑞珍在原審準備程序中已經自白
係以假結婚之方式進入台灣地區，又將其與戊○○如何假結婚及
進入台灣地區之過程詳述如上，其如確係與戊○○真結婚，夫妻
情深，豈有故作偽證誣害親夫之可能，衡之楊瑞珍上揭證述情節
，並無顯悖情理之處，所證即可採信。綜上陳啟東與甲○○、丁
○○與甲○○均係由己○○提供上述信義路住址，供假結婚之大
陸地區人民設籍，並應付派出所流動戶口查察，本件戊○○在與
楊瑞珍結婚前即取得己○○同意，將戶籍遷入，並於楊瑞珍進入
台灣地區後再陪同辦理結婚登記、流動戶口查察等事項，己○○
難認就二人係以假結婚之方式圖虛偽設籍等情毫無知悉，即事前
已經知悉假結婚，又提供設籍地址供戊○○及楊瑞珍登記戶籍，
以供日後警員查察之用，對於上揭犯行，自有犯意聯絡及行為分
擔。原判決就己○○如何提供上址供戊○○、楊瑞珍，陳啟東、
甲○○等假結婚設籍之用，其如何具有犯意之聯絡及行為分擔，
所辯並不知情云云，如何不足採信，均已詳細剖析說明，並無己
○○上訴意旨(一)(二)(三)(六)所指應於審判期日調查之證據而未予調查
及判決不載理由或所載理由矛盾及不適用法則或適用不當之違法
情形。（五）、原判決並未引用己○○於第一審之供述為其論罪
之依據，證人戊○○、楊瑞珍於原審審理時均經己○○之選任辯
護人實行交互詰問（見原審九十八年七月八日審判筆錄）。又己
○○如何替其兄許進昇，至大陸謀得一伴侶，而與許進昇、謝健
明商議以假結婚之方式，非法引進大陸地區女子顏美蓮等情，原
判決依據許進昇、謝健明於第一審之坦承犯行，以及謝健明於第
一審證述己○○參與情形，而認定己○○確有此部分犯行，己○
○所辯就此事毫無參與云云，並不足取。己○○上訴意旨(四)(五)就
原判決已說明事項或屬原審採證認事職權之適法行使，任意指摘
為違法。核與法律規定得為第三審上訴理由之違法情形，不相適
合，自非適法之第三審上訴理由，（六）、原判決依憑證人李文
煇於第一審之證述及卷附丙○○與李文煇間之通聯紀錄譯文，認
定丙○○在引進大陸地區女子羅瑩時，確有參與準備假結婚資料
、應付內政部入出境管理局官員面談應答內容之設計等事項，其
對李文煇係意圖營利，與羅瑩並無結婚之真意，而羅瑩亦僅係利
用與李文煇結婚之方式進入台灣地區等情應已明知，竟仍與李建
銘共同利用熟悉相關申請手續之便，協助李文煇使大陸地區羅瑩
進入台灣地區等情，堪以認定。原判決就丙○○如何明知李文煇
與羅瑩間為假結婚，仍協助李文煇使羅瑩進入台灣地區，丙○○
所辯各詞，如何不足採信，均於理由內加以說明，並無丙○○、
丁○○、庚○○、甲○○上訴意旨(五)所指判決理由不備情形。（
七）、丁○○、甲○○二人於第一審審理時就互相屬何種生肖、
彼此父母之姓名、有無兄弟、人數為何、教育程度及丁○○曾經
有何工作、工作處所等情節，均相互供稱不知，另依甲○○與友
人（0000000000）之電話通聯中亦曾提到：「甲○○
：那個人頭找我要錢吵死了吵我兩天了。友人：誰阿。甲○○：
那個人頭阿。友人：喔。甲○○：那個半年的續簽已經到了，都
簽過了嘛，前天喝酒找我要怎樣、怎樣，後來吃四杯咖啡花我六
百塊，他說沒有錢，我給他一百塊，……沒有辦法……。」等語
，有卷附通聯譯文表可查，原審據以認定甲○○確係以假結婚之
方式進入台灣地區，難認其與丁○○間確有結婚之真意，已詳細
剖析說明其理由。丁○○、甲○○上訴意旨(七)徒憑己見就原判決
已說明事項，任意指摘為違法。核與法律規定得為第三審上訴理
由之違法情形，不相適合，自非適法之第三審上訴理由。（八）
、原判決依憑庚○○與甲○○間之電話通聯譯文，認定庚○○至
大陸地區與王婭梅辦理結婚前後，其就準備結婚前之辦理離婚協
議、單身證明、約定旅行社、排定出國日期及處理各項辦理至大
陸地區結婚疑難問題之解答，及至大陸地區結婚後，申請大陸地
區配偶進入台灣地區如何應對問題之事項，均詢問甲○○或透過
甲○○解決，庚○○並在甲○○安排下，至大陸地區與大陸地區
女子辦理假結婚，申請欲使大陸女子進入台灣地區等情，並認庚
○○辯稱：伊與大陸地區女子王婭梅係真結婚，甲○○辯稱：伊
雖認識王婭梅，但沒有介紹其與庚○○云云，均不足採信等情，
經核原判決所為論敘均與卷內證據資料相符，從形式上觀察並無
認定事實不依證據或有何採證違背經驗法則、論理法則等違法情
形存在。庚○○與甲○○上訴意旨(八)未依據卷內訴訟資料對原判
決究竟如何不適用法則或適用不當為具體之指摘，徒憑己見，就
原判決已說明事項或屬原審採證認事職權之適法行使，任意指摘
為違法，自不得據為第三審上訴之合法理由。上訴人等其餘上訴
意旨，核係對原審取捨證據與自由判斷證據證明力之職權行使及
原判決理由已經說明之事項，或就與犯罪構成事實無關之枝節問
題，或就不影響於判決本旨事項再為事實上之爭辯，徒以自己之
說詞，泛指其為違法，並為單純事實上之爭執，皆非適法之第三
審上訴理由，渠等上訴違背法律上之程式，均應予駁回。
二、使公務員登載不實文書部分
按上訴得對於判決之一部為之，未聲明為一部者，視為全部上訴
，刑事訴訟法第三百四十八條第一項定有明文。上訴人戊○○、
己○○、丙○○、丁○○、甲○○等對原判決不服，提起上訴，
未聲明為一部上訴，依前開規定，應視為全部上訴。又同法第三
百七十六條所列各罪之案件，經第二審判決者，不得上訴於第三
審法院，法有明文。本件上訴人戊○○、己○○、丙○○、丁○
○、甲○○等所犯使公務員登載不實文書罪部分，原審係依刑法
第二百十四條論處罪刑，核屬刑事訴訟法第三百七十六條第一款
之案件。依前揭說明，既經第二審判決，自不得上訴於第三審法
院，上訴人等復提起上訴，顯為法所不許，此部分應予駁回。又
原判決認上訴人乙○○牽連犯刑法第二百十四條之使公務員登載
不實文書罪部分，係刑事訴訟法第三百七十六條第一款所列之案
件，原不得上訴於第三審法院，因得上訴第三審之違反台灣地區
與大陸地區人民關係條例部分，其上訴既非合法，應從程序上予
以駁回，則牽連之不得上訴第三審（即使公務員登載不實文書）
部分，自無從併為實體上審判，應併予駁回。
據上論結，應依刑事訴訟法第三百九十五條前段，判決如主文。
中    華    民    國  九十九  年    九    月   三十   日
                      最高法院刑事第二庭
                          審判長法官  莊  登  照
                                法官  陳  世  淙
                                法官  徐  昌  錦
                                法官  許  錦  印
                                法官  林  立  華
本件正本證明與原本無異
                                      書  記  官
中    華    民    國  九十九  年    十    月    五    日
                                                      Q

司法院資訊處製作；財團法人民間司法改革基金會備份。
